臺灣士林地方法院民事判決　　　九十九年度訴字第一三二三號
原　　　告　李銘恭
訴訟代理人　鄭渼蓁律師
　　　　　　許懷儷律師
上　一　人
複 代理 人　蘇宏杰律師
被　　　告　逸大飯店有限公司
法定代理人　李宏智
訴訟代理人　錢炳村律師
複 代理 人　李屏生
上列當事人間請求遷讓房屋等事件，本院於民國一百年十一月八
日言詞辯論終結，判決如下：
    主  文
被告應將坐落臺北市○○區○○段四小段四○三一三、四○二二
九建號即門牌號碼臺北市○○區○○路一四○號建物騰空返還原
告。
被告應給付原告新臺幣壹萬仟捌佰零肆元及自民國九十九年十
二月三十一日起至清償日止，按週年利率百分之五計算之利息，
並自民國九十九年六月一日起至返還前項建物之日止，按月給付
原告新臺幣柒萬元。
訴訟費用由被告負擔。
本判決第一項於原告以新臺幣捌拾貳萬元或同額之中國信託商業
銀行股份有限公司復興分公司無記名可轉讓定期存單為被告供擔
保後，得假執行。但被告如以新臺幣貳佰肆拾伍萬貳仟貳佰零玖
元為原告預供擔保，得免為假執行。
本判決第二項前段於原告以新臺幣伍仟元或同額之中國信託商業
銀行股份有限公司復興分公司無記名可轉讓定期存單為被告供擔
保後，得假執行。但被告如以新臺幣壹萬仟捌佰零肆元為原告
預供擔保，得免為假執行。
本判決第二項後段命被告按月給付部分，於原告按月各以新臺幣
貳萬肆仟元或同額之中國信託商業銀行股份有限公司復興分公司
無記名可轉讓定期存單為被告供擔保後，各得假執行。但被告如
各以新臺幣柒萬元為原告預供擔保，各得免為假執行。
    事實及理由
甲、程序方面：
    按訴狀送達後，原告不得將原訴變更或追加他訴，但擴張或
    減縮應受判決事項之聲明者，不在此限，民事訴訟法第二百
    五十五條第三款定有明文。本件原告訴之聲明第二項原為：
    被告應給付原告新臺幣（以下未標明幣別者同）九十三萬四
    千四百四十五元及自起訴狀繕本送達翌日起至清償日止，按
    週年利率百分之五計算之利息，並自民國九十九年六月一日
    起至遷讓返還坐落臺北市○○區○○段四小段四○三一三、
    四○二二九建號即門牌號碼臺北市○○區○○路一四○號建
    物（下稱系爭四○三一三、四○二二九建號建物）之日止，
    按月給付原告七萬元。嗣於本院審理時，變更該項聲明為：
    被告應給付原告十萬三千七百六十一元及自九十九年十二月
    二十八日起至清償日止，按週年利率百分之五計算之利息，
    並自九十九年六月一日起至遷讓返還系爭四○三一三、四○
    二二九建號建物之日止，按月給付原告七萬元；再變更該項
    聲明為：被告應給付原告一萬三千八百零四元及自九十九年
    十二月三十一日起至清償日止，按週年利率百分之五計算之
    利息，並自九十九年六月一日起至遷讓返還系爭四○三一三
    、四○二二九建號建物之日止，按月給付原告七萬元，核屬
    減縮應受判決事項之聲明，揆諸前揭規定，應予准許。
乙、實體方面：
一、原告起訴主張：被告自八十六年十月起承租原告所有系爭四
    ○三一三、四○二二九建號建物，每月租金七萬元，並約定
    於每月月初給付租金，兩造成立不定期租賃契約（下稱系爭
    不定期租約），而被告每月以匯款方式給付租金時，通常會
    預先扣除預估稅款七千元，實際匯款六萬三千元，嗣後兩造
    再以當年應繳稅款互為找補。惟被告自九十五年一月起即屢
    有遲延給付租金之情事，且自九十七年九月起未給付租金，
    迄同年十一月止，被告已積欠原告共三個月租金計二十一萬
    元，原告乃於同年十二月二日以存證信函催告被告給付積欠
    之租金，否則將依法終止系爭不定期租約，被告雖分於同年
    月十五日、九十八年一月二十三日給付前揭積欠之三個租金
    及九十七年十二月份之租金，然自九十八年一月起，被告又
    陸續未依約給付租金，期間原告曾多次以口頭，並於九十九
    年五月十九日以存證信函催告被告於七日內給付積欠之租金
    ，被告不僅未即清償，更於同年月二十七日以律師函覆原告
    ，表示將視情況分期償還，至此，被告自九十八年一月起至
    九十九年五月止，總計已積欠原告租金達九十三萬四千四百
    四十五元，早已逾二個月以上之租金，原告遂於九十九年五
    月三十一日以存證信函向被告為終止系爭不定期租約之意思
    表示，並請求被告返還系爭四○三一三、四○二二九建號建
    物及付清租金。被告於原告終止系爭不定期租約後，先後於
    同年六月九日、同年十二月二十一日、同年月二十二日、同
    年月二十七日、同年月二十八日匯款五萬元、四萬五千元、
    四萬五千元、七萬五千元、五十八萬五千元至原告帳戶，又
    依被告開立之扣繳憑單所示，原告九十九年度租賃所得之扣
    繳稅額計九萬元，經依民法第三百二十三條規定為抵充後，
    被告尚積欠原告租金一萬三千八百零四元。為此，依民法第
    四百五十五條、第七百六十七條第一項前段規定，訴請被告
    遷讓返還系爭四○三一三、四○二二九建號建物，並依系爭
    不定期租約之約定，請求被告給付積欠之租金，另依民法第
    一百七十九條規定，訴請被告給付自九十九年六月一日起至
    遷讓返還系爭四○三一三、四○二二九建號建物之日止，按
    月給付原告相當於租金之不當得利等語。並聲明：(一)被告應
    將系爭四○三一三、四○二二九建號建物騰空返還原告。(二)
    被告應給付原告一萬三千八百零四元及自九十九年十二月三
    十一日起至清償日止，按週年利率百分之五計算之利息，並
    自九十九年六月一日起至遷讓返還前項建物之日止，按月給
    付原告七萬元。(三)願以現金或中國信託商業銀行股份有限公
    司復興分公司可轉讓定期存單或保證書供擔保，請准宣告假
    執行。
二、被告則以：原告與被告之法定代理人李宏智為親兄弟，訴外
    人即原告之父李根源與伯父於臺北市北投區共同經營有百年
    歷史之逸大飯店，因原告之伯父長期旅居東瀛，參與經營
    不便，乃於六十一年五月間協議，將其所有系爭四○三一三
    建號建物以贈與方式登記原告名下，實質仍為李氏家族所有
    ，系爭四○二二九建號建物則登記於訴外人即原告之母李傅
    紅棗名下，由原告之父母負責經營逸大飯店，該飯店之土
    地及建物實際為李氏家族所有，並以家族形式經營。於八十
    五年四月十四日李根源病逝，李宏智遵父囑將被告公司改組
    ，出資額由李傅紅棗、李宏智、原告、訴外人即原告胞姐李
    和枝、胞妹李咨吟五人共同持有及經營，原告並委由訴外人
    即其配偶王麗君為被告之董事。原告另於八十六年五月十五
    日趁李傅紅棗身體不適、神智不清之際，以贈與方式取得李
    傅紅棗所有之系爭四○二二九建號建物，李傅紅棗於八十六
    年九月間過世，系爭四○二二九建號建物既屬繼承開始前之
    贈與，依民法第一千一百七十三條第一項規定，應列為李傅
    紅棗之遺產，而為李傅紅棗之繼承人公同共有。又原告原任
    職臺北市立和平醫院（嗣改制為臺北市立聯合醫院和平婦幼
    院區，下稱和平醫院）住院醫師，因醫療過失於六十六年間
    匆促移民美國，惟因未取得美國醫師資格，無法執業，端賴
    家族經濟挹注，原告之父母在生前每月固定匯款二、三千元
    美金，接濟其在美生活，李傅紅棗去世後，亦要求李宏智每
    月給與七萬元經濟補貼，但囿於被告係公司組織，基於會計
    作帳要求，遂以租金作為給付原告經濟補貼之出帳科目，但
    兩造間就系爭四○三一三、四○二二九建號建物從未有租賃
    關係存在。至被告分於九十八年一月十二日、九十九年五月
    二十七日委由訴外人吳俊儀律師撰寫存證信函所稱「租金」
    ，乃係李宏智為顧及原告自尊，不欲家醜外揚，且吳俊儀律
    師誤會李宏智之意思所致。縱認兩造間就系爭四○三一三、
    四○二二九建號建物有不定期租賃關係，然上開建物老舊、
    屋頂未修、室內處處漏水、門窗殘破不堪，原告自過去十餘
    年來，從未對前開建物修葺或維護，未盡出租人義務，提供
    合於約定使用收益之租賃物，況且，原告終止系爭不定期租
    約之存證信函收件回執之簽收人吳美女並非被告之受僱人，
    是原告終止系爭不定期租約之意思表示亦未合法到達被告，
    自不生終止之效力。又被告曾委由吳俊儀律師於九十八年一
    月十二日寄發存證信函通知原告，自九十八年一月起租金調
    整為每月五萬元，被告並分於九十八年二月二十七日、同年
    七月二十九日各匯款九萬元至原告中國信託商業銀行復興分
    行帳戶，原告自收受上開租金迄九十九年六月十九日被告收
    受原告催告繳納租金之存證信函止，原告對於調降租金一事
    ，均未為任何反對之意思，可見自九十八年一月起，系爭不
    定期租約之租金已調降為五萬元，依此計算，被告已無積欠
    原告任何租金等語，資為抗辯。並聲明：(一)原告之訴及假執
    行之聲請均駁回。(二)如受不利之判決，願供擔保，請准宣告
    免為假執行。
三、兩造不爭執之事實：
    原告與被告之法定代理人李宏智為兄弟，系爭四○三一三、
    四○二二九建號建物分於六十一年五月十五日、八十六年五
    月十五日以贈與為原因，所有權移轉登記為原告所有迄今等
    事實，為兩造所不爭執，並有系爭四○三一三、四○二二九
    建號建物謄本在卷可稽（見本院卷(一)第十一頁、第十二頁）
    ，自堪信為真實。
四、得心證之理由：
    原告主張兩造間就系爭四○三一三、四○二二九建號建物原
    有系爭不定期租約，約定每月租金七萬元，惟被告自九十八
    年一月起至九十九年五月止未給付租金，積欠租金已逾二個
    月以上，原告於九十九年五月十九日以存證信函催告被告於
    七日內給付，然被告逾期仍未清償，原告乃於同年月三十一
    日以存證信函向被告為終止系爭不定期租約之意思表示，該
    存證信函業於同年六月一日送達被告，兩造間系爭不定期租
    約即終止，被告自應將系爭四○三一三、四○二二九建號建
    物騰空返還原告，並給付積欠之租金及相當於租金之不當得
    利等情，為被告所否認，並以前揭情詞置辯。是本件爭點厥
    為：(一)被告抗辯系爭四○三一三、四○二二九建號建物實為
    李氏家族所有一情縱屬實，能否以之對抗原告？(二)兩造間就
    系爭四○三一三、四○二二九建號建物有無系爭不定期租約
    存在？(三)如有，則原告是否已合法終止系爭不定期租約？(四)
    原告訴請被告騰空返還系爭四○三一三、四○二二九建號建
    物，並給付積欠之租金及相當於租金之不當得利，有無理由
    ？茲論述如后：
  (一)被告抗辯系爭四○三一三、四○二二九建號建物實為李氏家
    族所有一情縱屬實，能否以之對抗原告？
    1.按當事人主張有利於己之事實者，就其事實有舉證之責任
      ，民事訴訟法第二百七十七條前段定有明文。次按土地法
      所為之登記有絕對真實之公信力，縱使登記之所有權人並
      非真正權利人，在真正權利人尚未提起塗銷登記之訴獲得
      勝訴確定判決前，該登記對於真正權利人以外之第三人不
      失效力。第三人即難以該不動產之登記無效，主張登記之
      所有權人尚未取得所有權（最高法院九十三年度臺上字第
      一八八六號判決參照）。
    2.被告固抗辯因原告之伯父長期旅居東瀛，參與經營飯店不
      便，乃於六十一年五月間協議，將其所有系爭四○三一三
      建號建物以贈與方式登記原告名下，實質仍為李氏家族所
      有。系爭四○二二九建號建物原登記原告之母李傅紅棗所
      有，原告於八十六年五月十五日趁李傅紅棗身體不適、神
      智不清之際，以贈與方式取得等節，然被告就上開事實並
      未舉證以實其說。縱其所辯屬實，揆諸前揭說明，原告既
      為系爭四○三一三、四○二二九建號建物登記之所有人，
      於真正權利人尚未提起塗銷登記之訴獲得勝訴確定判決前
      ，原告仍非不得立於所有權人之地位，對被告主張權利。
      是被告上開所辯，自非可採。
  (二)兩造間就系爭四○三一三、四○二二九建號建物有無系爭不
    定期租約存在？
    1.觀之原告所提出被告不爭執其真正，被告歷次委由訴外人
      吳俊儀律師寄發被告之律師函及存證信函，均明載被告向
      原告承租系爭四○三一三、四○二二九建號建物，租金每
      月七萬元，並每年開立租賃所得扣繳憑單與原告，足證兩
      造間確有不定期租賃關係存在，其詳情如下：
      (1)八十八年四月十七日福俊字第八八一六號雙福星法律事
        務所函：「一茲據當事人逸大飯店有限公司董事長李
        宏智先生委稱：『本公司承租二弟李銘恭之房屋，租金
        每月新臺幣柒萬元整。八十八年一、二、三月份之房屋
        扣除代繳之綜合所得稅後餘額每月陸萬仟元整，業於
        八十八年四月九日及十二日分三筆匯入萬通銀行李銘恭
        帳戶。為此特委請貴律師代為函請二弟李銘恭查收』。
        」等語（見本院卷(一)第一二七頁）。
      (2)九十二年五月七日臺北北門郵局第二一一五號存證信函
        ：「本公司（按：指被告，下同）九十一年度房屋租金
        支付出租人李銘恭先生給付總額新臺幣捌拾肆萬元整，
        代扣繳稅額新臺幣捌萬肆仟元整，給付淨額新臺幣柒拾
        伍萬陸仟元整，每月支付租金淨額新臺幣陸萬仟元有
        第一銀行匯款通知單為憑。開立各類所得扣繳暨免扣繳
        憑單編號0000000、0000000兩份，已於
        民國九十二年一月二十八日向財政部臺北市國稅局辦理
        扣繳申報。」等語（見本院卷(一)第一二八頁至第一二九
        頁）。
      (3)九十三年四月十五日福俊字第九三○○三號律師函：「
        主旨：檢送臺端（按：指原告，下同）九十二年度逸
        大飯店有限公司房屋租賃所得扣繳憑單二份共四張。請
        查收。說明：一臺端九十二年四月五日傳真信函敬悉，
        本律師業已轉告令兄（按：指李宏智，下同）知照，據
        令兄告知已將臺端應收之房租匯入函告之中國信託商業
        銀行復興分行之帳號，諒已查收。」等語（見本院卷(一)
        第一三○頁）。
      (4)九十四年四月二十日福俊字第九四○二二號律師函：「
        主旨：隨文檢奉九十三年度所得稅扣繳憑單正本二份，
        敬請查照。說明：一茲據逸大飯店有限公司李董事長
        宏智兄委稱：『本公司向李銘恭先生承租臺北市○○區
        ○○路一四○號房屋，業經辦妥九十三年度所得稅扣繳
        憑單，茲奉上正本二份（編號0000000及000
        0000），請轉送李銘恭先生收執，以便辦理綜合所
        得稅申報事宜』。」等語（見本院卷(一)第一三一頁至第
        一三二頁）。
      (5)九十五年五月十二日福俊字第九二四三號律師函：「主
        旨：隨文檢奉逸大飯店有限公司租用臺端坐落臺北市
        北投區○○路一四○號房屋，九十四年度所得稅扣繳憑
        單二份如附件，敬請查收，以憑臺端申報綜合所得稅之
        用。敬請查照。」等語（見本院卷(一)第一三三頁）。
      (6)九十六年三月十九日福俊字第九六○八號雙福星法律事
        務所函：「主旨：隨文檢奉逸大飯店有限公司所得稅
        房屋租賃所得扣繳憑單正本二張，請臺端於申報九十五
        年個人綜合所得稅時，依法辦理扣繳，敬請查照。說明
        ：一茲據逸大飯店有限公司送來九十五年度租用臺端
        房屋所得稅扣繳憑單正本二張，囑本律師代為轉送。二
        敬請臺端查收依法辦理扣繳。」等語（見本院卷(一)第一
        三四頁）。
      (7)九十八年一月十二日永和郵局第一一九號存證信函：「
        一茲據逸大飯店有限公司委稱：『本公司於九十七年
        十二月三日及九十八年一月七日先後二度接到房屋所有
        權人李銘恭先生臺北青田郵局存證信函，向本公司催討
        積欠九十七年九月份至十二月份之房租，本來房客按時
        繳納房租，係房客應盡義務，並無任意拖延之權利，本
        公司承租李銘恭先生之房屋，業有十餘載，從無拖欠房
        租之情事，因此在第一次存證信函後，本人曾與李銘恭
        電話聯絡，承李銘恭同意將積欠之房租分二期給付‧‧
        ‧』」等語（見本院卷(一)第三十四頁至第三十七頁）。
      (8)九十九年五月二十七日（九九）福俊字第○一二號雙福
        星法律事務所函：「主旨：為代復貴大律師九十九年五
        月十九日臺北南海郵局○○八○二號存證信函，復請查
        照。說明：一茲據當事人逸大飯店有限公司委稱：『
        本公司租用北投溫泉路一四○號房屋營業已有數十年，
        因受大環境景氣之影響，數年來業績下降，造成公司年
        年虧損，為房屋所有權人李銘恭先生所明知，以致未能
        按時給付房屋，並積欠年餘之房租屬實‧‧‧』」等語
        （見本院卷(一)第三十頁）。
      (9)九十九年六月九日北投明德郵局第三一一號存證信函：
        「‧‧‧二本公司租用房屋所有權人李銘恭先生之房屋
        已逾十餘年，皆按時給付租金，從無遲誤，近因大環境
        不景氣，北投地區旅館業經營十分艱苦，房屋所有權人
        李銘恭之配偶王麗君為本公司董事，對此情況知之甚詳
        ，本公司未能按時給付租金，情非得已，十分抱歉。」
        等語（見本院卷(一)第六十三頁至第六十六頁）。
    2.被告雖辯稱：原告原任職和平醫院住院醫師，因醫療過失
      於六十六年間匆促移民美國，惟因未取得美國醫師資格，
      無法執業，端賴家族經濟挹注，原告之父母在生前每月固
      定匯款二、三千元美金，接濟其在美生活，李傅紅棗去世
      後，亦要求李宏智為每月七萬元之經濟補貼，但囿於被告
      係公司組織，基於會計作帳要求，遂以租金作為給付原告
      經濟補貼之出帳科目，惟兩造間從未有租賃關係存在。至
      被告分於九十八年一月十二日、九十九年五月二十七日委
      由訴外人吳俊儀律師撰寫存證信函所稱租金，乃係李宏智
      為顧及原告自尊，不欲家醜外揚，且吳俊儀律師誤會李宏
      智之意思所致等語。
    3.惟原告自六十五年一月八日起擔任和平醫院住院醫師，於
      六十九年十二月三十日起調升為住院總醫師，於七十年二
      月十日離職，有原告提出之和平醫院七十七年十一月二十
      一日北市和醫人（服證）字第○七二三號服務證明書附卷
      足憑（見本院卷(一)第一三八頁），已無被告所稱，原告因
      醫療過失於六十六年間倉促移民美國之情，且被告又未就
      其每月給付原告之七萬元係經濟補貼而非租金一節舉證以
      實其說。況吳俊儀律師於九十三年八月二日致原告之福俊
      字第九三○二六號律師函即敘明：「‧‧‧至臺端在七月
      二十三日傳真回函中，所提出之質疑，本律師非常訝異，
      清官難斷家務事，本來家族間之事宜，若家人另有意見，
      就容易產生爭執，而難以解決，本律師與令兄可以說是至
      交，復為逸大飯店的法律顧問，因此不得不插手斡旋‧
      ‧‧」等語（見本院卷(一)第一三五頁至第一三六頁）。吳
      俊儀律師既與被告之法定代理人李宏智係至交，又長年為
      被告之法律顧問，豈有對於被告每月給付原告七萬元款項
      之性質一無所悉，而有誤解李宏智之意，將租金與經濟補
      貼混淆之可能？是被告上揭所辯，亦不足採。
  (三)原告是否已合法終止系爭不定期租約？
    1.按承租人租金支付有遲延者，出租人得定相當期限，催告
      承租人支付租金，如承租人於其期限內不為支付，出租人
      得終止契約。租賃物為房屋者，遲付租金之總額，非達二
      個月之租額，不得依前項之規定，終止契約。其租金約定
      於每期開始時支付者，並應於遲延給付逾二個月時，始得
      終止契約，民法第四百四十條第一項、第二項分別定有明
      文。
    2.被告自九十八年一月起未依約給付租金，遲付之租金總額
      已達二個月以上之租額，經原告於九十九年五月十九日以
      臺北南海郵局第八○二號存證信函，催告被告收受送達七
      日內給付積欠之租金，該存證信函於同年月二十日送達被
      告，被告於同年月二十七日以（九十九）福俊字第○一二
      號雙福星法律事務所函覆原告以：「‧‧‧至本公司所積
      欠之租金，因營運不善，目前一時尚未能給付，爾後會視
      狀況分期償還」，而未依限清償，原告遂於九十九年五月
      三十一日以臺北南海郵局第八七二號存證信函，向被告表
      示終止系爭租約，該存證信函於同年六月一日送達被告，
      有上開存證信函、律師函、中華郵件掛號郵件收件回執在
      卷可佐（見本院卷(一)第二十七頁至第二十九頁、第三十頁
      、第三十一頁至第三十二頁、第三十三頁）。顯見原告為
      前開催告時，被告積欠租金已逾二個月租額，其遲延給付
      亦已逾二個月，被告所為之催告於法即無不合，是該催告
      期間屆滿，被告仍未給付，原告再以存證信函為終止系爭
      不定期租約之意思表示，自生終止之效力。
    3.被告雖辯稱：原告終止系爭不定期租約之存證信函並未合
      法送達被告，該收件回執之簽收人吳美女並非被告之受僱
      人等語。
    4.惟被告之營業地址確為公司登記地址即臺北市○○區○○
      路一四○號，且被告係自九十九年八月一日始停業迄今，
      此為被告所不爭執，並有公司基本資料附卷可參（見本院
      卷(一)第一三七頁、本院卷(二)第五十五頁）。細繹原告所提
      出終止系爭不定期租約之存證信函收件回執（見本院卷(一)
      第三十三頁），其上收件人係被告，收件地址為上址，收
      件人蓋章處又蓋有被告之收發章，並有「吳美女」之簽名
      ，足認該存證信函已送達於被告營業所之受僱人。被告固
      否認吳美女為其受僱人，並提出被告員工名冊為證（見本
      院卷(一)第一六三頁），然該名冊係根據被告法定代理人李
      宏智之口述所片面製作，原告復否認該名冊之真正，該名
      冊之真實性，已屬可疑。縱該名冊係真實，然該名冊之製
      作日期為九十九年八月三十一日，顯係被告停業後之現存
      職員，自不足以此證明於同年六月一日被告尚在營業當時
      ，代收郵件之吳美女即非被告之受僱人。是被告前揭所辯
      ，亦不足取。
  (四)原告訴請被告騰空返還系爭四○三一三、四○二二九建號建
    物，並給付積欠之租金及相當於租金之不當得利，有無理由
    ？
    1.按承租人於租賃關係終止後，應返還租賃物，民法第四百
      五十五條前段定有明文。次按所有人對於無權占有或侵奪
      其所有物者，得請求返還之，亦為同法第七百六十七條第
      一項前段所明定。本件原告為系爭四○三一三、四○二二
      九建號建物之登記所有權人及出租人，該等建物現確為被
      告占有中，而兩造間系爭不定期租約業經原告合法終止，
      均如前述，被告占有該等建物既失其權源，揆諸前揭規定
      ，原告訴請被告騰空返還該等建物，自屬有據。
    2.被告固辯稱：系爭四○三一三、四○二二九建號建物老舊
      、屋頂未修、室內處處漏水、門窗殘破不堪，原告自過去
      十餘年來，從未對上開建物修葺或維護，未盡出租人義務
      ，提供合於約定使用收益之租賃物等語，原告則否認該等
      建物有修繕必要，亦否認被告曾定期催告修繕，是依民事
      訴訟法第二百七十七條前段規定，應由被告對有利於己之
      事實舉證。
    3.被告雖提出系爭四○三一三、四○二二九建號建物照片為
      證（見本院卷(一)第一五五頁至第一五八頁）。惟稽之上開
      照片並無顯示拍攝日期，已不足以證明為系爭不定期租約
      終止前之原狀，且被告又未提出任何證據佐證，於系爭不
      定期租約存續中，系爭四○三一三、四○二二九建號建物
      有修繕之必要，且被告已定相當期限催告原告修繕。況承
      租人於出租人不履行民法第四百二十三條規定之租賃物保
      持義務或修繕義務時，承租人僅得行使同法第四百三十條
      所定租賃物自行修繕、租金扣除等權利，或行使其同時履
      行抗辯權而拒絕租金之給付，及債務不履行之損害賠償請
      求權，然並無於租賃關係終止後，拒絕返還租賃物之權利
      。是被告執此拒絕返還系爭四○三一三、四○二二九建號
      建物，於法無據。
    4.依兩造間系爭不定期租約之約定，被告有按月給付租金七
      萬元之義務。再按給付有確定期限者，債務人自期限屆滿
      時起，負遲延責任；遲延之債務，以支付金錢為標的者，
      債權人得請求依法定利率計算之遲延利息，民法第二百二
      十九條第一項、第二百三十三條第一項前段分別定有明文
      。又應付利息之債務，其利率未經約定，亦無法律可據者
      ，週年利率為百分之五，亦為同法第二百零三條所明定。
      原告就九十九年六月一日終止系爭不定期租約前，被告積
      欠之租金八十八萬四千四百四十五元，及自最後一期租金
      應於九十九年五月初給付之期限屆滿後之起訴狀繕本送達
      翌日即九十九年八月三十一日起至清償日止，按週年利率
      百分之五計算之利息，自屬有據。
    5.被告於原告終止系爭不定期租約後，先後於九十九年六月
      九日、同年十二月二十一日、同年月二十二日、同年月二
      十七日、同年月二十八日匯款五萬元、四萬五千元、四萬
      五千元、七萬五千元、五十八萬五千元至原告帳戶，又依
      被告開立之扣繳憑單所示，原告九十九年度租賃所得之扣
      繳稅額計九萬元，有原告之中國信託商業銀行復興分行帳
      戶存摺、匯款申請書、各類所得扣繳暨免扣繳憑單存卷可
      考（見本院卷(一)第十三頁至第二十二頁、第一七四頁至第
      一七六頁、本院卷(二)第五十四頁），經原告依民法第三百
      二十三條規定為抵充後，被告尚積欠原告租金一萬三千八
      百零四元及自九十九年十二月三十一日起至清償日止，按
      週年利率百分之五計算之利息（計算式詳如附表），此抵
      充方式並為被告所不爭執（見本院卷(二)第五十八頁），堪
      認可採。
    6.被告雖辯稱：被告曾委由吳俊儀律師於九十八年一月十二
      日寄發存證信函通知原告，自九十八年一月起租金調整為
      每月五萬元，被告並分於九十八年二月二十七日、同年七
      月二十九日各匯款九萬元至原告中國信託商業銀行復興分
      行帳戶，原告自收受上開租金迄九十九年六月十九日被告
      收受原告催告繳納租金之存證信函止，原告對於調降租金
      一事，均未為任何反對之意思，可見自九十八年一月起，
      系爭不定期租約之租金已調降為五萬元，依此計算，被告
      應無積欠原告任何租金等語，此為原告所否認。
    7.按默示之同意，必依表意人之舉動，或其他情事足以間接
      推知其有同意之意思者，始得認之，若單純之沈默，則除
      有特別之情事足認為同意外，不得認係默示之同意（最高
      法院九十年度臺上字第九○二號判決參照）。揆之被告委
      由吳俊儀律師於九十八年一月十二日寄發永和郵局第一一
      九號存證信函係記載：「二‧‧‧本公司對每月七萬元之
      租金實無法負擔，因此請李銘恭先生依現實之市場行情，
      自九十八年元月份起將房租調降為每月新臺幣伍萬元整，
      使公司能繼續經營‧‧‧三本件經逸大飯店有限公司李
      宏智先生來所委任，‧‧‧請臺端與李宏智先生協調能否
      取得降低租金之共識，以免有傷手足之情」等語（見本院
      卷(一)第三十四頁至第三十七頁），足見系爭四○三一三、
      四○二二九建號建物之租金是否自九十八年一月起調降為
      五萬元，尚待兩造商議後決定，原告消極未與被告協議，
      此僅屬單純之沈默，自不得逕認即屬默示之同意。況被告
      於九十九年五月十九日臺北南海郵局第八○二號存證信函
      催告被告給付積欠之租金時，仍以每月七萬元計算之租金
      ，堪認原告已明示拒絕被告所為，自九十八年一月起調降
      租金為每月五萬元之契約之更改，是被告前開所辯，亦無
      可取。
    8.次按無權占有他人不動產，可能獲得相當於租金之利益為
      社會通常之觀念。又供營業用之建物，承租人因承租建物
      而獲得商業上之利益，非一般供住居用之建物可比，所約
      定之租金，自不受土地法第九十七條規定之限制（最高法
      院六十一年臺上字第一六九五號判例、九十四年度第二次
      民事庭會議決議參照）。系爭四○三一三、四○二二九建
      號建物係供飯店營業使用，所約定之租金自不受土地法第
      九十七條規定之限制。參酌系爭不定期租約原約定之租金
      為每月七萬元，被告於該租賃關係消滅後繼續占有系爭四
      ○三一三、四○二二九建號建物，自受有相當於租金之不
      當得利。核原告因被告無權占有系爭四○三一三、四○二
      二九建號建物，堪認受有如系爭不定期租約原約定每月租
      金七萬元之損害。又系爭不定期租約業於九十九年六月一
      日終止，原告依民法第一百七十九條前段規定，請求被告
      自九十九年六月一日起按月給付相當於租金之不當得利七
      萬元，未逾上開應予准許之範圍，自屬有據。
五、從而，原告本於前揭原因事實，依民法第四百五十五條、第
    七百六十七條第一項前段規定，訴請被告將系爭四○三一三
    、四○二二九建號建物遷讓返還原告；另依兩造間系爭不定
    期租約約定及不當得利法律關係，請求被告給付原告積欠之
    租金一萬三千七百零四元及自九十九年十二月三十一日起至
    清償日止，按週年利率百分之五計算之法定遲延利息，並自
    九十九年六月一日起至返還系爭四○三一三、四○二二九建
    號建物之日止，按月給付原告相當於租金之不當得利七萬元
    ，均為有理由，應予准許。
六、兩造均陳明願供擔保，聲請宣告假執行及免為假執行，經核
    均於法相符，爰分別酌定相當之擔保金額併予准許。
七、本件事證已臻明確，兩造其餘主張、陳述及所提之證據，經
    審酌均與本院前揭判斷不生影響，爰不一一詳予論述，附此
    敘明。
八、據上論結，原告之訴為有理由，依民事訴訟法第七十八條、
    第三百九十條第二項、第三百九十二條第二項判決如主文。
中    華    民    國   100    年    11    月    30    日
                          臺灣士林地方法院民事第三庭
                              法      官  孫萍萍
以上正本證明與原本無異。
如對本判決上訴，應於判決送達後二十日內向本院提出上訴狀；
若委任律師提起上訴者，應一併繳納上訴審裁判費，否則本院得
不命補正逕行駁回上訴。
中    華    民    國   100    年    11    月    30    日
                              書  記  官  劉晏瑄